【裁判字號】    96,上易,556
【裁判日期】    970813
【裁判案由】    清償債務
【裁判全文】
臺灣高等法院民事判決                 96年度上易字第556號
上  訴  人  甲○○
訴訟代理人  林慈發律師
被 上訴 人  乙○○
上列當事人間清償債務事件，上訴人對於中華民國96年4月30日
臺灣板橋地方法院95年度訴字第2號第一審判決提起上訴，本院
於97年7月30日言詞辯論終結，判決如下：
    主  文
原判決主文第一、二項關於命上訴人給付部分，及該部分假執行
之宣告，暨訴訟費用之裁判均廢棄。
前開廢棄部分，被上訴人在第一審之訴及假執行之聲請均駁回。
其餘上訴駁回。
第一、二審訴訟費用由上訴人負擔四分之一，餘由被上訴人負擔
。
    事實及理由
一、本件被上訴人起訴主張：兩造原係夫妻關係，現已離婚。上
    訴人於民國80年4月27日向被上訴人借款新台幣（下同）30
    萬元，約定月息2分即每萬元月息200元，借期2月，簽有借
    據1紙，惟屆期未清償，關於利息部分，被上訴人願按法定
    最高利息即年息20%計算。嗣上訴人於80年10月28日又向被
    上訴人借款15萬元，並簽具本票1紙，本票金額雖誤寫為15
    元，惟真意為15萬元，有阿拉伯數字填明為150,000元可憑
    ，上訴人自應自票載到期日即80年11月30日起負法定遲延利
    息（以上2筆借款，以下簡稱系爭借款）。另上訴人於訴外
    人國泰人壽保險股份有限公司（下稱國泰人壽）投保20年期
    人壽保險15萬元，受益人為被上訴人，期滿受益人可領回保
    險金（下稱系爭保險契約）。上訴人並同意不得更改受益人
    ，如有違約願負違約賠償之責。詎上訴人以拒繳保險費方式
    致該壽險契約失效，上訴人顯已違約，被上訴人自得依債務
    不履行請求上訴人賠償上開15萬元及其法定遲延利息。爰依
    消費借貸及債務不履行損害賠償之法律關係請求：（一）上
    訴人應給付被上訴人30萬元及自80年6月27日起至清償日止
    ，按年息20%計算之利息。（二）上訴人應給付被上訴人15
    萬元及自80年11月30日起至清償日止，按年息6%計算之利息
    。（三）上訴人應給付被上訴人15萬元及自起訴狀繕本送達
    之翌日起至清償日止，按年息5%計算之利息等語。
二、上訴人則以：兩造間並無借款關係存在，被上訴人亦無交付
    合計45萬元借款予上訴人。被上訴人主張借據及本票係因借
    款所簽發，應就交付借款之事實負舉證之責。又兩造離婚時
    ，雙方固約定系爭保險契約受益人為被上訴人，投保期間不
    得隨意更改，嗣因上訴人經濟考量不再投保，該保險單因此
    終止，但並未違約變更受益人。且上訴人係終止自己投保之
    保險契約，當無不可，被上訴人請求上訴人給付上開保險金
    額，亦無理由等語，資為抗辯。
三、本件原法院判決：（一）上訴人應給付被上訴人30萬元及自
    89年12月30日起算至清償日止，按年息20%計算之利息。（
    二）上訴人應給付被上訴人15萬元及自89年12月30日起算至
    清償日止，按年息5%計算之利息。（三）上訴人應給付被上
    訴人15萬元及自95年1月12日起算至清償日止，按年息5%計
    算之利息。（四）被上訴人其餘之訴駁回。上訴人不服原法
    院判決，上訴聲明為：（一）原判決不利於上訴人部分廢棄
    。（二）被上訴人在第一審之訴及假執行之聲請均駁回。被
    上訴人則聲明：上訴駁回。（原法院判決被上訴人敗訴部分
    ，未經被上訴人提起上訴，已告確定。）
四、本件爭點：
（一）兩造間是否有系爭借款關係存在？
（二）上訴人是否違反與被上訴人就系爭保險契約所為之約定，
      而應負債務不履行之損害賠償之責？
      爰述之如下：
（一）兩造間是否有系爭借款關係存在？
  １、按「稱消費借貸者，謂當事人一方移轉金錢或其他代替物
      之所有權於他方，而約定他方以種類、品質、數量相同之
      物返還之契約」民法第474條第1項定有明文。可知，消費
      借貸法律關係之成立，須具備：１、借貸意思表示相互一
      致；２、交付借貸物等特別要件。又當事人主張有利於己
      之事實者，就其事實有舉證之責任，民事訴訟法第277條
      前段定有明文，是主張法律關係存在之當事人，應就該法
      律關係發生所須具備之特別要件，負舉證之責任，至於他
      造主張有利於己之事實（變更或消滅之特別要件），則應
      由他造舉證證明（最高法院48年台上字第887號判例意旨
      參照）。故當事人主張有金錢借貸關係存在，須就其發生
      所須具備之特別要件即金錢之交付及借貸意思表示互相一
      致負舉證之責任，若僅證明有借貸意思表示互相一致，未
      證明金錢之交付者，仍難認有金錢借貸關係存在。
  ２、經查：
    (1)被上訴人主張上訴人向其借貸如上所示之金額，有借據及
      本票各1紙（原審卷第4至5頁）為證，並經原法院依被上
      訴人之聲請將上開借據及本票送請法務部調查局為筆跡鑑
      定，該局以照相放大、特徵分析、歸納比對之方法為鑑定
      後，認為上開借據及本票之筆跡與上訴人在原審當庭書寫
      及其平日書寫字跡筆畫特徵相同，亦有該局之鑑定通知書
      可按（原審卷第143至144頁），足見上開借據及本票確係
      上訴人所親簽無訛。
    (2)證人丙○○於原審固結證稱：「（問：在80年左右的時候
      是否曾經陪同原告去領錢？）大約是80年勞動節之前，原
      告（即被上訴人）2天前打電話給我，說他一個女人家要
      去郵局領錢比較危險，希望當天下午2點半陪同她一起去
      領錢。」、「（問：當天領錢情況如何？）當天大約2點
      40分左右，我陪同原告進去郵局，領出千元大鈔三疊，共
      計三十萬元。」、「（問：領出來之後做何用？）原告說
      她要借給王先生，是哪壹個王先生我並不知道。領完錢之
      後，大概3點10分左右，在台貿九村巷門口，有1個男生大
      約165公分，留著西裝頭，長像有點像黃西田眼睛很大，
      那位先生從夾克拿出借據交給原告，原告看完借據之後，
      就把錢交給那位先生，那位先生還有說下次他會把本金跟
      利息還給原告，然後原告當場就把那張借據給我看，我有
      看到借據上面寫借30萬元，立借據人是甲○○。」、「（
      提示原證一，問：這張借據是否就是你當時所看到的借據
      ？）是的。」、「（問：除了這次之外，是否還有陪同原
      告再去領過錢？）在同一年大約半年後，在光復節之後，
      我有陪同原告領取15萬元，那次領錢時間地點都跟前次一
      樣，但是第二次被告（即上訴人）是拿出本票來向原告借
      錢，而且被告有說他會連上次借的一起還清，本票王先生
      拿出來的時候沒有看，但是王先生走了之後我有看一下。
      」、「（提示原證二，問：是否就是這張本票？）確實是
      這張本票，日期時間都是對的。」「（問：交付完錢之後
      你們如何離開？）我們三人各自騎著一輛摩托車各自離開
      。」等語（原審卷第164至165頁），惟經本院向被上訴人
      不爭執其唯一設立帳戶之臺灣郵政股份有限公司板橋郵局
      （本院卷第51頁）調取被上訴人80年度之交易明細資料，
      被上訴人於該年度之提款紀錄僅有於80年3月27日提款21
      萬元之紀錄，此有該局96年10月9日板營字第0960202150
      號函附存簿儲金帳戶存提款詳情表可憑（本院卷第48頁）
      ，可知，被上訴人於80年僅有於80年3月27日提款21萬元
      之紀錄，此外即無證人丙○○所證述曾於上開時間先後提
      款2次，每次分別為30萬元及15萬元之情形，則有關證人
      丙○○上開之證言，既與前開存簿儲金帳戶存提款詳情表
      所載不符，自難遽採。
    (3)至被上訴人於本院雖復主張：被上訴人借與上訴人之30萬
      元，其中9萬元係其向媽媽借來，連同郵局領取之21萬元
      ，共計30萬元借與上訴人。另15萬元係自中聯信託投資股
      份有限公司（下稱中聯信託）領出等語。經核被上訴人上
      開之主張，除與其於原審主張之借貸過程有所不符外，經
      本院向中聯信託函詢結果，被上訴人係於85年始在該公司
      開戶，並無80年開立存戶之交易明細，有中聯信託96年12
      月27日（96）板字第62號函附之資料暨本院公務電話查詢
      紀錄表可憑（本院卷第58至76頁、第79頁），是被上訴人
      上開之主張，亦有疑義。
    (4)此外，被上訴人復無法就其主張有交付上訴人45萬元之有
      利事實，加以舉證以實其說，則依前開１之說明，仍難認
      兩造間有系爭借款關係存在。故上訴人主張兩造間並無系
      爭借款關係存在，應足採信。
（二）上訴人是否違反與被上訴人就系爭保險契約所為之約定而
      應負債務不履行之損害賠償之責？
    (1)按「因可歸責於債務人之事由，致給付不能者，債權人得
      請求賠償損害。」民法第226條第1項定有明文。次按解釋
      意思表示，應探求當事人之真意，不得拘泥於所用之辭句
      ，同法第98條亦有明文。又契約乃當事人互相表示意思一
      致成立之意思表示，為意思表示之一，是依民法第98條之
      規定，解釋契約，首應探求當事人共同主觀之意思。然契
      約有解釋之必要，而又能確認雙方主觀共同意思，並不多
      見，約定內容所具有的法律規範意義，當事人意見不一致
      ，毋寧占多數。此時，即須為契約客觀之解釋，亦即為平
      衡當事人的利益及合理分配危險，應以客觀上表示價值作
      為認定意思表示內容的準據（即規範的解釋，闡釋性解釋
      ）。此種解釋，一方面要求表意人於表示其意思時，應顧
      及相對人了解可能性；他方面相對人亦須盡必要注意去正
      確了解表意人之所欲，故在解釋上應特別斟酌相對人明知
      或可得而知的事實，就磋商過程、交易目的及利益狀態，
      依交易慣例及經濟目的加以判斷，並本諸誠信原則加以修
      正或補足。
    (2)上訴人主張：兩造離婚時，雙方固約定上訴人為被保險人
      之國泰人壽萬壽險之受益人為被上訴人，於投保期間不得
      隨意更改，嗣因上訴人經濟考量不再投保，該保險單因此
      終止，惟並未違約變更受益人。且上訴人終止自己投保之
      保險契約，當無不可等語。被上訴人辯以：上訴人於國泰
      人壽投保有20年期人壽保險15萬元，受益人為被上訴人，
      期滿受益人可領回保險金，上訴人並同意不得更改受益人
       ，如有違約願負違約賠償責任。詎上訴人竟拒繳保險費
      致該壽險契約失效，上訴人顯已違約。被上訴人自得依債
      務不履行請求上訴人賠償上開15萬元及其法定遲延利息等
      語。
    (3)經查：上訴人於74年5月3日向國泰人壽投保系爭保險契約
      ，該保險契約為儲蓄險性質，保險期間為20年，終期為94
      年5月2日，保額為15萬元，期滿或身故給付15萬元，上訴
      人於83年4月18日解約等情，有國泰人壽96年3月3日以國
      壽字第0960030076函在卷可按（原審卷第177至179頁）。
      又依上訴人於80年1月1日簽立之同意書，其上載有：「男
      方（即上訴人）萬壽險，受益人為女方（即被上訴人），
      不得隨意更改，男方如有違約，則依法律途徑受理」等語
      ，有該同意書可憑（原審卷第6頁），再參諸該同意書其
      他之文字記載，均係在約定兩造離婚後雙方之權利義務關
      係，是解釋上開同意書當事人之真意，應係雙方約定：上
      訴人應按期給付保險費，嗣保險契約期滿時，該保險金之
      給付由被上訴人受領，上訴人不得無故解約或期滿領取該
      保險金之意。惟上訴人竟於83年4月18日無故解除系爭保
      險契約，致被上訴人無法領得系爭保險金15萬元，故應認
      上訴人已違反兩造間上開之約定，且屬可歸責於上訴人之
      事由，致給付不能，則依上開(1)民法第226條規定之說明
      ，上訴人自應對被上訴人負債務不履行之損害賠償之責。
六、綜上所述，被上訴人依民法第226條之規定請求上訴人給付
    15萬元及自起訴狀繕本送達之翌日（即95年1月12日）起至
    清償日止，按年息5%計算之利息，為有理由，應予准許。逾
    此部分之請求，為無理由，應予駁回。原審就超過上開應准
    許部分，為上訴人敗訴之判決，並為假執行之宣告，自有未
    洽。上訴意旨指摘原判決此部分不當，聲明廢棄改判，為有
    理由，爰由本院改判如主文第2項所示。至於上開應准許部
    分，原審判命上訴人給付，並為假執行之宣告，核無違誤，
    上訴意旨指摘原判決此部分不當，聲明廢棄，為無理由，應
    駁回其上訴。
七、本件事證已臻明確，兩造其餘之攻擊防禦方法核與判決結果
    不生影響，爰毋庸一一論述，併此敘明。
八、據上論結，本件上訴為一部有理由，一部無理由，依民事訴
    訟法第450條、第449條第1項、第79條，判決如主文。
中    華    民    國    97    年    8     月    13    日
                    民事第十二庭
                        審判長法  官  陳駿璧
                              法  官  王仁貴
                              法  官  陳邦豪
正本係照原本作成。
不得上訴。
中    華    民    國    97    年    8     月    13    日
                              書記官  李佳樺


司法院資訊處製作；財團法人民間司法改革基金會備份。
